最高法院民事判決　　　　　　　　　　　　　　　九十一年度台上字第二一二三號
　　上　訴　人　甲○○
　　訴訟代理人　林邦賢律師
　　被 上訴 人　中中來股份有限公司
　　兼 右一 人
　　法定代理人　陳德權
　　被 上訴 人　乙○○
右當事人間請求確認買賣關係不存在事件，上訴人對於中華民國九十年一月九日台灣
高等法院台中分院第二審判決（八十九年度上字第三六號），提起上訴，本院判決如
左：
    主  文
原判決廢棄，發回台灣高等法院台中分院。
    理  由
本件上訴人主張：訴外人袁玉芬、何萬安於民國八十六年十二月一日與訴外人陳德慶
簽訂不動產買賣契約書（下稱系爭買賣契約書），將彼等與伊共有（袁玉芬應有部分
二分之一、何萬安及上訴人均四分之一）之坐落台中市○○區○○段五八號、地目建
、面積Ｏ．Ｏ二二四公頃土地（下稱系爭土地）出賣予被上訴人乙○○，並於系爭買
賣契約書第十三條約定如伊主張優先承買，雙方同意解除契約。茲伊表示優先承買，
系爭買賣契約即因解除條件成就而失其效力，縱認前開約定非附解除條件，而係解除
權發生之約定，伊亦已解除與乙○○間之買賣契約，乙○○取得系爭土地伊之應有部
分四分之一自屬不當得利。且乙○○明知伊未受合法通知，竟與袁玉芬、何萬安持以
完成系爭土地所有權移轉登記，亦係共同侵害伊之優先承買權。嗣乙○○與被上訴人
陳德權、陳德權與被上訴人中中來股份有限公司（下稱中中來公司）通謀虛偽意思表
示，將系爭土地先出賣並移轉所有權登記予陳德權，再出賣並移轉所有權登記予中中
來公司，依民法第八十七條、第一百零六條之規定，均屬無效等情。爰依不當得利、
侵權行為之法則，求為（一）確認中中來公司與陳德權間就系爭土地之買賣關係不存
在（二）命中中來公司塗銷系爭土地之八十八年五月六日所有權移轉登記（三）確認
陳德權與乙○○間就系爭土地之買賣關係不存在（四）命陳德權塗銷系爭土地之八十
七年七月四日所有權移轉登記（五）命乙○○移轉系爭土地應有部分四分之一登記予
伊之判決。
被上訴人則以：上訴人前訴請確認其與被上訴人乙○○間就系爭土地應有部分四分之
一之買賣關係不存在，並請求乙○○將該部分土地之八十六年十二月二十六日所有權
移轉登記予以塗銷，已經台灣台中地方法院及原審判決其敗訴確定在案，上訴人再提
起本件訴訟，為該確定判決效力之所及。且台灣台中地方法院檢察署檢察官亦認乙○
○與被上訴人陳德權、陳德權與被上訴人中中來公司間就系爭土地所為之買賣，係屬
真實，而予以不起訴處分在案等語，資為抗辯。
原審維持第一審所為上訴人敗訴判決，駁回其上訴，係以：上訴人係基於不當得利及
侵權行為之法則提起本件訴訟，而其之前訴請確認與被上訴人乙○○間就系爭土地應
有部分四分之一之買賣關係不存在，並命乙○○塗銷該部分土地之所有權移轉登記，
則係以系爭買賣契約因未踐行通知而無效為依據，二者之法律關係不同，自無民事訴
訟法第四百條規定之適用。經查訴外人袁玉芬、何萬安於八十六年十二月一日與訴外
人陳德慶簽訂系爭買賣契約書，將彼等與伊共有（袁玉芬應有部分二分之一、何萬安
及上訴人均四分之一）之系爭土地出賣予乙○○，並於同年月二十六日移轉該土地所
有權登記予乙○○。而系爭買賣契約書第十三條雖約定如上訴人主張優先承買，雙方
同意解除契約，且袁玉芬及何萬安亦未對上訴人為合法之通知，但按土地共有人之優
先承買權，係屬債權之性質，縱出賣土地之共有人未依規定通知其他共有人，亦僅生
應否負損害賠償責任之問題而已，對於出賣處分之效力，尚無影響，故上訴人自不得
於袁玉芬、何萬安出賣系爭土地並移轉所有權登記予乙○○後，依系爭買賣契約書第
十三條之約定，以其主張優先承買為由，而解除該買賣契約。次查乙○○並無審查或
注意出賣共有人所為通知或公告文件及受領對價是否確實之義務，且無證據證明其明
知優先承買之通知為不合法，該項通知之糾紛又於系爭土地所有權移轉登記予乙○○
後始行發生。此外，上訴人就乙○○有故意或過失之行為，亦未能舉證以實其說，自
難認乙○○有共同侵權之行為。因此，上訴人依不當得利及侵權行為之法則，請求乙
○○將系爭土地應有部分四分之一移轉登記予上訴人，即屬無據，不應准許。而上訴
人請求乙○○移轉所有權登記部分，既不准許，則上訴人請求確認乙○○與被上訴人
陳德權、陳德權與被上訴人中中來公司間之買賣關係不存在，即無確認之利益，是姑
不論上訴人主張乙○○與陳德權、陳德權與中中來公司間之買賣及所有權移轉登記，
均屬通謀虛偽而為無效一情，可採與否，上訴人請求確認乙○○與陳德權、陳德權與
中中來公司間之買賣關係不存在，並塗銷以該等買賣為原因所為之所有權移轉登記，
亦不應准許等詞，為其判斷之基礎。
惟查上訴人請求被上訴人乙○○將系爭土地應有部分四分之一移轉登記予上訴人之法
律關係，其中之一為不當得利返還請求權，而上訴人主張其對乙○○有該不當得利返
還請求權，則以系爭買賣契約因該買賣契約書第十三條約定之解除條件成就（即上訴
人主張優先承買權），而失其效力，縱該條約定非附解除條件，亦經上訴人以該條約
定之解除權發生，而予以解除為由，故系爭買賣契約書第十三條約定之真意為何，上
訴人可否依該條約定主張系爭買賣契約失其效力，攸關判斷上訴人得否基於不當得利
之法律關係，請求乙○○將系爭土地應有部分四分之一移轉登記予上訴人。申言之，
上訴人似非主張本於土地共有人之優先承買權為本件之請求，乃原審竟以該優先承買
權係屬債權之性質，縱出賣人未通知其他共有人，亦僅生應否負損害賠償責任而已，
對於出賣土地之處分，尚無影響。而對上訴人依系爭買賣契約書第十三條約定，主張
該買賣契約因約定之解除權發生而已經解除一節，未詳予審究，遽為上訴人不利之判
斷，自屬可議。且就系爭買賣契約是否因約定之解除條件成就而失其效力，上訴人得
否依不當得利之法則為請求，則未於判決理由項下說明其取捨意見，亦屬判決理由不
備。又原審駁回上訴人對乙○○之所有權移轉登記請求，既難維持，則原審執為上訴
人其餘請求（即對被上訴人陳德權、中中來公司請求確認買賣關係不存在及塗銷所有
權移轉登記部分）不利之判決，亦難謂當。上訴論旨，指摘原判決不當，求予廢棄，
非無理由。
據上論結，本件上訴為有理由。依民事訴訟法第四百七十七條第一項、第四百七十八
條第一項，判決如主文。
中      華      民      國    九十一    年      十      月     十八     日
                              最高法院民事第一庭
                                  審判長法官  李  錦  豐
                                        法官  楊  鼎  章
                                        法官  吳  麗  女
                                        法官  陳  淑  敏
                                        法官  葉  勝  利
      右正本證明與原本無異
                                              書  記  官
中      華      民      國    九十一    年     十一     月     十四     日
